臺灣臺北地方法院民事判決
111年度訴字第240號
原      告  廖錦輝  

訴訟代理人  游聖佳律師
            張浩銘律師
被      告  陳世明  

訴訟代理人  陳世清  

被      告  周江碧  

            樓怡美  

兼  上一人
訴訟代理人  陳正河  
被      告  潘秋羚（即蕭誠儀之承當訴訟人）   


訴訟代理人  許家偉律師
被      告  許大維  

            許仕敏  

            許安茹  
            許伊婷  
兼  上二人
共      同
訴訟代理人  何杏蘭  
上列當事人間請求分割共有物等事件，本院於民國111年5月9日
言詞辯論終結，判決如下：
    主  文
原告之訴駁回。  　　　　
訴訟費用由原告負擔。
    事實及理由
壹、程序部分： 
一、按因不動產之物權或其分割或經界涉訟者，專屬不動產所在
    地之法院管轄。其他因不動產涉訟者，得由不動產所在地之
    法院管轄，民事訴訟法第10條定有明文。管轄權之有無，應
    依原告主張之事實，按諸法律關於管轄之規定而為認定，與
    其請求之是否成立無涉（最高法院65年臺抗字第162號裁判
    意旨參照）。查原告依民法第823條第1項規定請求分割臺北
    市○○區○○段0○段○000號地號土地（下稱系爭土地），系爭土
    地所在地屬本院管轄區域，揆諸前揭規定，應由本院管轄。
二、按訴訟繫屬中為訴訟標的之法律關係，雖移轉於第三人，於
    訴訟無影響。前項情形，第三人經兩造同意，得聲請代移轉
    之當事人承當訴訟；僅他造不同意者，移轉之當事人或第三
    人得聲請法院以裁定許第三人承當訴訟，民事訴訟法第254
    條第1項、第2項定有明文。次按訴狀送達後，原告不得將原
    訴變更或追加他訴。但該訴訟標的對於數人必須合一確定時
    ，追加其原非當事人之人為當事人者；原告於判決確定前，
    得撤回訴之全部或一部。但被告已為本案之言詞辯論者，應
    得其同意，民事訴訟法第255條第1項第5款、262條第1項分
    別定有明文。查原告起訴時係以陳世清、周江碧、蕭誠儀、
    樓怡美、陳正河、許大維、許仕敏、許安茹、許伊婷、何杏
    蘭等10人為被告，嗣因蕭誠儀於訴訟繫屬中將其所有系爭土
    地應有部分移轉登記予被告潘秋羚，被告潘秋羚於民國111
    年2月8日具狀聲請承當訴訟，有民事聲請訴訟承當狀（本院
    卷第95頁）、臺北市中山地政事務所土地所有權狀（本院卷
    第99頁）、系爭土地登記公務用謄本（本院卷第83-90頁）
    為憑，揆諸前揭規定，蕭誠儀應由被告潘秋羚承當訴訟。又
    原告於111年2月10日具狀撤回非系爭土地共有人之陳世清並
    追加系爭土地共有人陳世明為被告（本院卷第113頁），核
    與前揭規定相符，應予准許。
三、被告陳世明、周江碧、樓怡美、陳正河、許大維、許仕敏、
    許安茹、許伊婷、何杏蘭均經合法通知，未於最後言詞辯論
    期日到場，核無民事訴訟法第386條所列各款之情形，爰依
    原告聲請，由其一造辯論而為判決。
貳、實體部分： 　　
一、原告主張：兩造為系爭土地共有人，被告均同時為坐落系爭
    土地上建物之所有權人，原告則每年繳納系爭土地地價稅，
    卻對系爭土地無分管使用部分。因系爭土地並無不能分割之
    情形，且兩造未曾訂立不分割協議，如依兩造應有部分比例
    以原物分割，各共有人所分配之土地面積甚少，且必將破壞
    系爭土地上建物完整性，造成日後使用上困難及減損其經濟
    利用價值，考量被告所有系爭土地應有部分並非均等，原告
    認以將原告所有系爭土地應有部分22400分之575分割為被告
    潘秋羚所有，被告潘秋羚則按該持分之客觀價值補償金錢予
    原告為適當之分割方法。參酌都市計畫法第49條第1項，應
    以加計系爭土地公告現值之40％為補償計算標準，系爭土地
    於110年1月之公告土地現值為每平方公尺新臺幣（下同）46
    萬5,000元，是被告潘秋羚應補償原告357萬6,141元（計算
    式：46萬5,000×140％×214×575/22400＝357萬6,141，元以下
    四捨五入）。爰依民法第823條第1項規定請求分割系爭土地
    等語，並聲明：㈠請准兩造共有系爭土地予以分割，並按附
    表分割後應有部分欄所示應有部分維持共有；㈡被告潘秋羚
    應給付原告357萬6,141元。　　
二、被告潘秋羚則以：系爭土地為區分所有建物之基地，供被告
    分別所有之建物使用，應屬民法823條第1項但書所稱「物之
    使用目的不能分割」之情形，系爭土地依法不得分割，原告
    起訴請求裁判分割應依法駁回。又原告聲明請求之分割方法
    係改變共有人數及持分比例，且共有人就系爭土地之全部仍
    維持共有關係，核屬請求法院創設新的共有關係，有悖分割
    共有物之立法意旨，原告聲明分割方法應不可採。另各區分
    所有建築物所有人就基地應有部分持分之比例有另行約定之
    權限，法律未限制各區分所有建築物所有人所持基地持分應
    與建物比例相當，原告於99年間取得系爭土地應有部分時即
    明知其上坐落被告所有建物而仍繼受，原告企圖興訟以迫使
    被告承買其所有之系爭土地應有部分，嚴重損及被告權利，
    應認原告係以損害被告財產權為主要目的，有違公益及誠信
    原則，屬民法第148條所定之權利濫用等語，並聲明：原告
    之訴駁回。被告陳世明、許安茹、許伊婷、何杏蘭則以：不
    同意分割等語。至被告周江碧、樓怡美、陳正河、許大維、
    許仕敏則均未於言詞辯論期日到場，亦未提出書狀作任何聲
    明或陳述。　　
三、得心證之理由： 
　　查兩造共有系爭土地（持分如附表所示）為被告陳世明所有
    臺北市○○區○○段0○段000○號（即門牌臺北市○○區○○○路0段00
    0巷00○00號）、被告周江碧所有臺北市○○區○○段0○段000○號
    （即門牌臺北市○○區○○○路0段000巷00○0號）、被告樓怡美
    所有臺北市○○區○○段0○段000○號（即門牌臺北市○○區○○○路0
    段000巷00○0號）、被告陳正河所有臺北市○○區○○段0○段000
    ○號（即門牌臺北市○○區○○○路0段000巷00○0號）、臺北市○○
    區○○段0○段000○號（即門牌臺北市○○區○○○路0段000巷00○0
    號）、被告潘秋羚所有臺北市○○區○○段0○段000○號（即門牌
    臺北市○○區○○○路0段000巷00○00號）、被告許大維、許仕敏
    、許安茹、許伊婷、何杏蘭共有臺北市○○區○○段0○段000○號
    （即門牌臺北市○○區○○○路0段000巷00○0號）、被告許大維
    所有臺北市○○區○○段0○段000○號（即門牌臺北市○○區○○○路0
    段000巷00○0號）等建物（下合稱系爭建物）坐落之基地等
    情，有系爭建物登記公務用謄本（本院卷第149-166頁）、
    系爭土地登記公務用謄本（本院卷第83-90頁）為憑，復為
    兩造無爭執，堪認屬實。至原告主張系爭土地得依法為原物
    分割及金錢補償，則為被否認，並以前詞至辯，茲論述如下
    ：
　㈠系爭土地為依物之使用目的不能分割，原告訴請分割，為無
    理由：
　⒈按各共有人，除法令另有規定外，得隨時請求分割共有物。
    但因物之使用目的不能分割或契約訂有不分割之期限者，不
    在此限，民法第823條第1項定有明文。按民法第823條第1項
    但書所謂因物之使用目的不能分割，係指共有物繼續供他物
    之用，而為其物之利用所不可缺，或為一權利之行使所不可
    缺者而言，例如界標、界牆、區分所有建築物之共同部分等
    是（最高法院97年度臺上字第1593號判決意旨參照）。民法
    第823條第1項所謂因物之使用目的不能分割，係指其物繼續
    供他物之用，而為他物之利用所不可缺者而言（最高法院87
     年度臺上字第1797號判決意旨參照）。又按民法第823條第
    1項所謂依法令或因使用目的、契約不能分割，自當包括原
    物分割（含分歸一人及價格補償）與變價分割在內（最高法
    院110年度臺上字第2780號判決意旨參照）。
　⒉查系爭土地為前揭被告分別所有建物坐落之基地業如前述，
    而建物係繼續附著於土地而達一定經濟上目的，不易移動其
    所在，土地性質上為坐落其上之建物利用所不可缺者，揆諸
    前揭說明，系爭土地既為前揭被告分別所有建物繼續利用所
    不可缺者，自屬民法第823條第1項但書所定因物之使用目的
    不能分割之情形，原告訴請分割系爭土地，違反民法第823
    條第1項但書規定，為無理由。
　㈡原告聲明請求之分割方法違法：
　　原告主張分割方法為由被告按附表所示應有部分維持共有，
    並由被告潘秋羚給付原告金錢補償云云。惟按民法第824條
    第2項明文規定：「分割之方法不能協議決定，或於協議決
    定後因消滅時效完成經共有人拒絕履行者，法院得因任何共
    有人之請求，命為下列之分配：以原物分配於各共有人。但
    各共有人均受原物之分配顯有困難者，得將原物分配於部分
    共有人。原物分配顯有困難時，得變賣共有物，以價金分配
    於各共有人；或以原物之一部分分配於各共有人，他部分變
    賣，以價金分配於各共有人。」，該規定前後文所稱之「各
    共有人」，均係指全體共有人。準此，法院兼採原物分配與
    變賣價金分配之分割方法時，務必全體共有人均分配到部分
    原物及變賣部分原物後之價金，始符法意。至法院為裁判分
    割時，為彈性運用以符實際需求，如需保留部分共有土地供
    為通行道路之用等因共有人之利益或其他必要情形，就共有
    物之一部，仍有維持共有之必要時，民法第824條第4項規定
    乃賦予法院於此特別情形下，有就共有物之特定部分不予分
    割之裁量權，並可由部分共有人維持該特定部分之共有，非
    謂法院於依同法條第2項第2款規定兼採原物及價金分配之分
    割方法時，亦得就各該分配方法僅對部分共有人為分配（最
    高法院107年度臺上字第1791號判決意旨參照）。足見民法
    所定裁判分割共有物之方法雖得兼採原物分配於部分共有人
    、未受分配之共有人以金錢補償，然須因共有人之利益或其
    他必要情形，始得就共有物之「一部份」仍維持共有。依原
    告主張之前揭分割方法，係就系爭土地之「全部」仍維持由
    被告共有，核與法定裁判分割共有物之分割方法不符，揆諸
    前揭說明，自亦難認原告聲明請求之分割方法為適法。
四、綜上，原告請求裁判分割系爭土地，為無理由，應予駁回。
五、本件事證已臻明確，兩造其餘攻擊防禦方法及證據，經本院
    斟酌後，核與判決結果不生影響，爰不另論述，併此敘明。
六、訴訟費用負擔之依據：民事訴訟法第78條。　　　　
中　　華　　民　　國　　111 　年　　5 　　月　　26　　日
                  民事第四庭    法　官　姚水文　
以上正本係照原本作成。
如對本判決上訴，須於判決送達後20日內向本院提出上訴狀。如
委任律師提起上訴者，應一併繳納上訴審裁判費。　　　　　　
中　　華　　民　　國　　111 　年　　5 　　月　　26　　日
                                書記官  吳華瑋  　　
附表　　　　
系爭土地：臺北市○○區○○段○○段000地號土地（面積214平方公尺）       編號 所有權人 建物建號 建物坐落基地權利範圍 分割前應有部分 分割後應有部分  1 陳世明 753建號 2725/22400 2725/22400 2725/22400  2 周江碧 752建號 2725/22400 2725/22400 2725/22400  3 陳正河 747建號 2875/22400 2875/22400 2875/22400    748建號 2875/22400 2875/22400 2875/22400  4 潘秋羚 （承當自蕭誠儀） 754建號 2150/22400 2150/22400 2725/22400  5 樓怡美 749建號 2875/22400 2875/22400 2875/22400  6 許大維 751建號 2725/22400 2725/22400 2725/22400    750建號 2875/22400 2875/22400  575/22400  7 許仕敏    575/22400  8 許安茹    575/22400  9 許伊婷    575/22400  10 何杏蘭    575/22400  11 廖錦輝 （原告） 無 無 575/22400 無